臺灣苗栗地方法院刑事判決　　　　　　　　　　　　　九十二年度易字第四二五號
　　公　訴　人　臺灣苗栗地方法院檢察署檢察官
　　被　　　告　戊○○
右列被告因偽造文書案件，經檢察官提起公訴（九十二年度偵字第一九五號），本院
判決如左（其他被告乙○○、丙○○、陳光華、丁○○，已經先行判決在案）：
    主  文
戊○○無罪。
    理  由
一、本件公訴意旨略以：緣陳黃森於民國七十九年一月二日死亡，遺有大筆遺產，有
    繼承權者包括其妻陳邱甘妹，其子女乙○○（長子）、丙○○（次子）、陳光華
    （三子，已死亡，不另簽分偵辦）、丁○○（四子）、戊○○（五子）、陳玉蘭
    （長女）、陳春蘭（三女）、己○○（四女）等共九人（陳黃森另有一次女陳菊
    蘭，於二十五年三月二十六日被收養，故無繼承權）。其中四女己○○長年旅居
    美國亞特蘭大。不料，戊○○竟然與乙○○、丙○○、陳光華、丁○○（下稱乙○○等四人），基於犯意之連絡，為求順利完成繼承及分割登記，且唯恐己○○
    要求依法分配陳黃森遺產，於八十一年十二月一日前，故意未向受委託辦理繼承
    及分割登記之代書甲○○告知陳黃森另有四女己○○，致使甲○○草擬出之陳黃
    森子孫系統表僅列出陳邱甘妹、戊○○、陳玉蘭、陳菊蘭（有註明於二十五年三
    月二十六日被收養）、陳春蘭以及乙○○等四人，而漏列己○○。乙○○等四人
    與戊○○明知該子孫系統表之內容不實，竟仍在其上蓋章，而製作完成該不實之
    子孫系統表（陳邱甘妹時年近八十歲，國字識得不多，故不知情，另陳玉蘭、陳
    春蘭僅將印章、印鑑證明等寄交辦理，未實際前往甲○○代書處，亦不知情）。
    並委由甲○○於八十二年一月十八日持向苗栗縣頭份地政事務所辦理繼承及分割
    登記，致該地政機關漏未就繼承人己○○之應繼分為真實之登記，足生損害於己○○及地政機關關於繼承登記管理之正確性等情，因而認被告戊○○涉有使公務
    員登載不實罪嫌。
二、按被告未經審判證明有罪確定前，推定其為無罪；犯罪事實應依證據認定之，無
    證據不得認定犯罪事實；又不能證明被告犯罪，應諭知無罪之判決，刑事訴訟法
    第一百五十四條第一、二項、第三百零一條第一項分別定有明文。認定犯罪事實
    所憑之證據，雖不以直接證據為限，間接證據亦包括在內；然而無論直接或間接
    證據，其為訴訟上之證明，須於通常一般之人均不致有所懷疑，而得確信其為真
    實之程度者，始得據為有罪之認定，倘其證明尚未達到此一程度，而有合理之懷
    疑存在，無從為有罪之確信時，自得為無罪之判決，最高法院亦著有七十六年臺
    上字第四九八六號判例可資遵循。在改良式當事人進行主義之現行刑事訴訟制度
    下，檢察官就被告犯罪事實，應負舉證責任，並指出證明之方法，此為刑事訴訟
    法第一百六十一條第一項所明定，對照上述之判例闡述，檢察官所應負之舉證責
    任，自必須說服法院至無所合理懷疑之程度，以形成有罪心證；在法院就檢察官
    起訴事實仍存有合理懷疑之情形下，除於公平正義之維護外，無須依職權調查證
    據以排除此合理懷疑，得逕為無罪判決，以維法院在控辯雙方盡力攻防制度構造
    下之中立性，此觀刑事訴訟法第一百六十三條第二項之規定自明（最高法院九十
    二年度臺上字第一二八號判例參照）。而為維持法院之中立性，所謂法院應依職
    權調查證據之情形，應僅限於有相當理由足信檢察官無法盡職地從事犯罪訴追者
    之角色，以致不能維持控辯雙方盡力攻防之制度構造，否則自不得動輒以公平正
    義之維護為名，強求法院為不利被告證據之調查，破壞當事人武器平等原則以及
    法院公正中立形象之制度設計。本案中既無情形顯示檢察官未盡力訴追及攻防舉
    證，自應以兩造於本院審理中所提出攻防之證據，作為論斷有罪與否之基礎，不
    再須由本院職權發動調查、蒐集證據（最高法院九十一年度臺上字第五八四六號
    判決參照）。
三、本件公訴人認為被告戊○○涉有使公務員登載不實之罪嫌，無非以共同被告丁○○於偵查中之供述、證人即代書甲○○於偵、審中之證言、被告自己於偵、審中
    所陳以及本件子孫系統表之記載為其依據（以上見檢察官論告書，本院卷第二四
    四頁至二四八頁），惟查：
  (一)陳黃森於民國七十九年一月二日死亡，遺有大筆遺產，有繼承權者包括其妻陳邱
    甘妹，其子女乙○○（長子）、丙○○（次子）、陳光華（三子，已死亡，不另
    簽分偵辦）、丁○○（四子）、戊○○（五子）、陳玉蘭（長女）、陳春蘭（三
    十六日被收養，故無繼承權）。其中四女己○○長年旅居美國亞特蘭大。乙○○
    等四人，竟基於犯意之連絡，為求順利完成繼承及分割登記，且惟恐己○○要求
    依法分配陳黃森遺產，於八十一年十二月一日前，故意未向受委託辦理繼承及分
    割登記之代書甲○○告知陳黃森另有四女己○○，致使甲○○草擬出之陳黃森子
    孫系統表僅列出陳邱甘妹、戊○○、陳玉蘭、陳菊蘭（有註明於二十五年三月二
    十六日被收養）、陳春蘭以及乙○○等四人，而漏列己○○。乙○○等四人明知
    該子孫系統表之內容不實，竟仍在其上蓋章，而製作完成該不實之子孫系統表（
    陳邱甘妹時年近八十歲，國字識得不多，故不知情，另陳玉蘭、陳春蘭僅將印章
    、印鑑證明等寄交辦理，未實際前往甲○○代書處，亦不知情）。並委由甲○○
    於八十二年一月十八日持向苗栗縣頭份地政事務所辦理繼承及分割登記，致該地
    政機關漏未就繼承人己○○之應繼分為真實之登記，足生損害於己○○及地政機
    關關於繼承登記管理之正確性等情，前經本院認定屬實，並已判處乙○○等四人
    罪刑在案。故本案（即關於被告戊○○部份）之爭執，便在於被告戊○○與乙○○等四人有無犯意聯絡，其對於子孫系統表漏列己○○是否己經知情卻仍在其上
    蓋章用印，致地政機關為不實之繼承登記。
  (二)共同被告丁○○固然於偵查中供稱：「本案之繼承系統表及遺產繼承分割協議書
    是由吳（即代書甲○○）依據我所提供之書面資料，及我與福、男、斌（即乙○○、陳和南、戊○○）、陳光華實際會面交談討論後作成，至於其他姐妹則沒有
    。至於遺產之分割則是我、我們兄弟姐妹除己○○及母親外，在家商量好如何分
    割，才告訴吳（即甲○○）作成遺產繼承分割協議書」（臺灣苗栗地方法院檢察
    署九十年度他字第六一五號卷第四三頁背面、第四四頁）等語，然所謂「實際會
    面交談討論」內容為何？究竟實際交談討論到何種地步？並無法從上開有限之供
    述內容得到完全的了解，亦未經兩造聲請傳喚共同被告丁○○到庭以證人之身分
    ，就此加以證述。在這種情形下，其所謂的「交談討論」有可能是乙○○等四人
    僅告知戊○○遺產分配之梗概，並未提及要有意漏列己○○為繼承人，亦有可能
    乙○○等四人僅將被告可得分配部分，對被告說明，而未敘及其他，種種可能，
    不一而足，並不能因此推論被告必與乙○○等四人有犯意聯絡。
  (三)證人即本件代書甲○○雖然也曾經於偵訊中經具結證述：本件子孫系統表上的印
    章原則上是繼承人自己到場來蓋，或交給他人來蓋，但有到場的人都會讓他看圖
    表後才蓋章；到代書事務所辦理的繼承人有請他們一一確認該圖表正確無誤，也
    會向他們說明如有遺漏或錯誤須負相關法律責任等語（臺灣苗栗地方法院檢察署
    九十二年偵字第一九五號卷第三十頁），但根據上述證詞，其係「原則上」之處
    理方式，是否每一位繼承人確實均有如此作為，並未據其陳述明確，尤其被告到
    其事務所之時，是否有依此原則處理，其處理之情況為何？均有待釐清。果不其
    然，之後甲○○經檢察官傳喚於本院作證時，就證稱：也有可能沒有講清楚（即
    對客戶告知：蓋章時要確認內容清楚，如有遺漏要負相關法律責任）；「如果有
    二、三個人來蓋章，而剩下一個人，或許會沒有跟他們講」；已經忘記當時有無
    跟戊○○講清楚蓋章的內容等語（本院卷第二一四、二一五頁）。雖然其亦證稱
    ：「給他（指被告）看過（子孫系統表），他才蓋章，如沒有看過，他不會蓋章
    」，但隨後檢察官又追問：「你不是說你忘記戊○○來用印的過程，為何又說給
    他看過？」，其隨即表明：「忘記了，那麼久，一般我們會給他看內容」（以上
    均見本院卷第二一七頁）。顯見所謂有給被告看過內容才蓋章云云，不過是根據
    一般情況推論而來，實際上之情形為何並不能確認。事實上，證人甲○○雖為代
    書（即地政士），但對於當事人之文件用印過程，根本缺乏使當事人當場「親閱
    親蓋」，以杜糾紛的觀念。此觀本院問及：「如果你不能確定每份文件是經由當
    事人看過後蓋章，是否留下一個空間讓人家指控，說你逾越授權，將拿到的章，
    蓋到沒有經過授權的文件上？」，其僅回答：「我絕對不會做這種事。」本院再
    追問：「你如何防止這種事？」其竟答以：「我沒有想到」，並謂「我不懂什麼
    是『逾越授權』」（本院卷第二二０頁），實明若觀火。也因此，被告在未閱覽
    本件子孫系統表、遺產分割協議書等文件下，即蓋章用印，將成為無法排除之可
    能情形。
  (四)被告堅決否認有使公務員登載不實之情事，辯稱：「我是完全相信哥哥及姊姊，
    我就將印章將給甲○○代書處蓋章，我沒有要求看書類，而吳代書也沒有拿給我
    看，我不知道己○○的名字漏掉」、「是哥哥、姊姊叫我去代書處辦繼承˙˙˙
    我去代書處用印辦理的，我相信他們，所以我沒有要求他們看，他們也沒有拿給
    我看」等語（本院卷第一三０、一三二頁）。以本件的相關當事人均為被告之親
    兄弟姊妹，具有親情上之信賴關係；用印處理之事又係無償地繼承取得財產，而
    非有何契約上之相對義務，被告上述所辯「知道要辦繼承、但相信兄長而未看文
    件即交代書蓋章」等情，衡諸一般日常生活經驗，可謂並無違背情理之處。檢察
    官依被告自陳其係「明新工專畢業、民國六十五年至七十年時，開了一間電機公
    司，從商十餘年，一九九一年移民美國」等生活智識背景（本院卷第二二九、二
    三０頁），即謂被告對於用印（印鑑章）「應」不至不加審慎為之，對於此等重
    大人身、財產利害之重大事宜，「不應」全然不知內容，任人處置之推論（本院
    卷第二四七頁），顯係未全般考量本案前述在人與事上之特殊性而所為之一般性
    論斷，不足做為認定犯罪事實之依據。
  (五)檢察官於論告書中又提出：本件子孫系統表之簽名處與前文末行緊鄰，書面之字
    裡行間並無三女己○○，且有樹枝狀圖表陳列，可清楚辨明有幾位當事人，以及
    該等人之姓名，況且該等當事人均為被告之兄弟姊妹，其姓名之辨析釐清，輕而
    易舉，亦即該書面，通常一望即知有無己○○，難認被告對該書面內容漏列不知
    ；子孫繼承系統表之白紙黑字具體載明：「如有遺漏或錯誤致損害他人權益者，
    均由申請人負損害賠償及有關法律責任」，被告於其上蓋妥印鑑章，何能置身事
    外，推諉不知等論點（本院卷第二四七頁），惟綜前所述，本件既不能推論被告
    與乙○○等四人有犯意聯絡，被告所辯在未閱覽相關文件下，將印章交由代書蓋
    用，又係在情理上，不能排除之合理懷疑，則不論本件子孫繼承系統表上有何具
    體擔保之文義記載，或有如何一望即知之漏列情事，即失所附麗，而無從以之為
    被告知悉之論證。
四、由前面幾點的分析可知，細繹公訴人所提各項證據，均不足以說服本院形成無合
    理懷疑之有罪心證，無法推翻首揭對被告無罪之推定，依前揭法律規定、判例意
    旨及說明，自應為被告無罪之諭知。
據上論斷，應依刑事訴訴法第三百零一條第一項，判決如主文。
本案經檢察官范振中到庭執行職務。
中　　　華　　　民　　　國　　九十三　　年　　九　　月　　　　　九　　　日
                        　　    　　臺灣苗栗地方法院刑事第三庭
                                        審判長法　官  劉 興 浪
                                              法  官  楊 台 清
                                              法  官  蔡 志 宏
右正本證明與原本無異。
如不服本判決，應於判決送達後十日內向本院提出上訴狀（應抄附繕本）。告訴人或
被害人如對於本判決不服者，應具備理由請求檢察官上訴，其上訴期間之計算係以檢
察官收受判決正本之日期為準。
                                              書記官  楊 慧 萍
中　　　華　　　民　　　國　　九十三　　年　　　九　　　月　　 二十 　　日
